【裁判字號】    89,上更(一),311
【裁判日期】    900911
【裁判案由】    誣告
【裁判全文】
臺灣高等法院刑事判決                  八十九年度上更(一)字第三一一號
    上  訴  人
    即 自訴 人  丙○○
    擔當訴訟人  臺灣高等法院檢察署檢察官
    上  訴  人
    即  被  告  甲○○
    選任辯護人  姜禮增
右上訴人因誣告案件，不服臺灣台北地方法院八十六年度自字第三二０號中華民國八
十六年六月三十日第一審判決提起上訴，經本院判決後由最高法院發回更審，本院判
決如左：
    主      文
原判決撤銷。
甲○○無罪。
    理      由
一、本件於原審自訴意旨略以：被告甲○○前夫陳振民為著名詐賭集團主謀，陳詐得
    款項經由被告甲○○、其女乙○○及丁○○三人洗錢。洗錢方式係以贏來支票分
    別軋入該三人戶頭提示，倘因被詐賭者現金不足致支票不獲支付，則由被告匯款
    入發票人支票帳內，以匯款憑證變為借據，日後再憑之對該發票人行使民事及刑
    事追訴，被告明知其以洗錢方式變賭債為借款，竟於八十四年十月間藉詞偽稱自
    訴人借錢不還對自訴人提起詐欺罪之告訴，經檢察官為不起訴處分，因認被告甲
    ○○涉有誣告罪嫌等情。
二、按誣告罪之成立，以犯人明知所訴虛偽為構成要件，若誤認有此事實，或以為有
    此嫌疑，自不得遽指為誣告（最高法院二十年上字第七一七號判例參照）。易言
    之，告訴人所訴事實不能證明其係實在，對於被訴人為不起訴處分確定者，是否
    構成誣告罪，尚應就其有無虛構誣告之故意以為斷，並非當然可以誣告罪相繩（
    最高法院五十九年台上字第五八一號判例參照）。亦即誣告罪之成立，必以告訴
    人所訴之事實必須完全出於虛構為要件，若有出於誤會或懷疑有此事實而為申告
    ，以致不能證明其所訴之事實為真實，縱被訴人不負刑責，而告訴人本缺乏誣告
    之故意，亦難成立誣告罪名。本件被告甲○○於八十四年四月二十四日具狀（收
    狀為四月二十五日）告訴本件自訴人詐欺略以：「被告丙○○（本件自訴人）前
    藉口需款急向告訴人調借新台幣（以下同）貳佰陸拾伍萬元，簽發以彰化銀行福
    和分行為付款人，票載發票日期為八十三年八月三十一日之同額支票（號碼ＺＮ
    0000000）乙紙以代清償之用，告訴人遂不疑有他即全部悉數貸與被告，
    詎料告訴人（即本件被告甲○○）於上開支票屆期為付款之提示，竟遭退票，告
    訴人幾經催討，被告（即本件自訴人）均置之不理而避不見面，被告已該當刑法
    第三百三十九條詐欺罪之構成要件」云云。有告訴狀（臺灣板橋地方法院檢察署
    八十四年偵字第七二四四號）可稽，但查，本件自訴人丙○○於前揭詐欺案中供
    陳「告訴人（即本件被告）手上所以有其匯款至被告帳戶之匯款單之原因乃告訴
    人之夫所收受被告（即本件自訴人）開立之八十三年三月份支票，當時被告已無
    能力兌現，而告訴人又已將支票轉讓出去，在被告請求之下，告訴人先匯款進去
    ，免使支票退票，之後被告另開立支票給告訴人，此即告訴人目前手中所持之支
    票．．．」等語（見臺灣台北地方法院檢察署八十四年度偵字第一五四五八號卷
    第二十頁正面），於原審調查中亦供稱「因我向張追票，由張拿錢讓我兌現之前
    付賭債之支票，再由我簽發含利息之支票」等語（原審卷五八頁背面）。則本件
    被告甲○○於前揭告訴被告詐欺案中指述之事實，核與本件自訴人於前揭詐欺案
    中供述情節相符，則本件被告甲○○於前揭詐欺案中並無捏造事實而為指訴。雖
    甲○○於前揭詐欺案中陳明被告丙○○有該當刑事詐欺罪云云，唯此乃於不得清
    償之情況下，認丙○○於調款之初即存有詐欺意圖，亦係人之常情耳。如何能據
    以推定被告甲○○有誣告之犯意？雖本件自訴人丙○○於前揭詐欺案（北檢八十
    四年度偵字第一五四五八號）中始終辯稱該等支票票款全係伊與本件被告甲○○
    之夫陳振民間之賭債，並無另向被告甲○○借款云云，但查丙○○既於前揭詐欺
    案中具狀供明，其因交予陳振民之支票已無力兌現．．．其要求告訴人（即本件
    被告甲○○）先匯款進去，免使支票退票，再由伊另開立支票給告訴人，此即告
    訴人目前手中所持之支票等語，顯見本件自訴人丙○○要求被告甲○○匯款入其
    帳戶以固全其支票不跳票而另簽立支票交予甲○○，此非借款而何？自訴人始終
    指稱其僅欠有賭債而無借債，即有誤解。被告甲○○於丙○○所開立之支票不能
    兌現時，據以提出詐欺告訴，雖丙○○獲不起訴處分，如何能據以推定被告甲○
    ○有捏造事實而故為申告之犯罪故意？次查自訴人雖指稱：八十三年五月前簽發
    之賭債支票總計共欠賭債七百二十萬元，協議由我同時簽發三張支票，面額分別
   為二百六十五萬、二百五十五萬、二百五十萬，其中他提示二百六十五萬及二百
    五十萬此二張，．．．證人謝智清有看到」（第一審第五十九頁），但證人謝智
    清於原審證稱「（問：丙○○為何簽發三張支票給上訴人？）我不確定，賭債部
    分我皆找陳振明（應為民之誤），借款部分才由張（指上訴人）出面，借款細節
    我不知道」（原審卷第八八頁背面、八九頁），益見被告與自訴人間確有借款之
    事實，且自訴人所陳明之證人謝智清亦不明知該系爭支票究為借款或賭債？況自
    訴人於詐欺案中已自為具狀供明被告甲○○持有系爭支票之緣由，並於原審中為
    相同之供述，則自訴人丙○○所指稱系爭二百六十五萬元支票係為還賭債所簽發
    云云，與其前所為供述不相符合，尚難僅憑其前後不一之供述，而為不利被告事
    實之認定。
三、綜上所述，尚乏其他積極事證足供證明被告有自訴人指訴之誣告行為，應認被告
    犯罪不能證明，原審遽依自訴人之指陳而論被告甲○○有誣告行為，自有未當，
    被告上訴為有理由，應將原判決撤銷，而為無罪之諭知，以免冤抑。
據上論斷，應依刑事訴訟法第三百六十九條第一項前段、第三百六十四條、第三百零
一條第一項、第三百三十一條第二項判決如主文。
本案經檢察官陳維練到庭執行職務。
中      華      民      國    九十      年      九      月     十一     日
                                  審判長法  官  李  相  助
                                        法  官  王  振  興
                                        法  官  蔡  光  治
右正本證明與原本無異。
如不服本判決應於收受送達後十日內向本院提出上訴書狀，其未敘述上訴之理由者並
得於提起上訴後十日內向本院補提理由書（均須按他造當事人之人數附繕本）。
                                        書記官  王  才  生
中      華      民      國    九十      年      九      月     十三     日


司法院資訊處製作；財團法人民間司法改革基金會備份。
